【裁判字號】    98,上易,69
【裁判日期】    980512
【裁判案由】    塗銷所有權移轉登記等
【裁判全文】
臺灣高等法院臺南分院民事判決  98年度上易字第69號
上  訴  人    慶豐商業銀行股份有限公司
法定代理人    丁○○
訴訟代理人    戊○○
              丙○○
被  上訴人    甲○○
兼訴訟代理人  乙○○
上列當事人間因請求塗銷所有權移轉登記等事件，上訴人對於中
華民國98年2月19日臺灣嘉義地方法院第一審判決（97年度訴字
第669號）提起上訴，本院於98年4月28日言詞辯論終結，判決如
下：
    主  文
上訴駁回。
第二審訴訟費用由上訴人負擔。
    事實及理由
甲、程序方面：按確認法律關係之訴，非原告有即受確認判決之
    法律上利益者，不得提起之；民事訴訟法第247條第1項前段
    定有明文。次按民事訴訟法第247條所謂即受確認判決之法
    律上利益，係指因法律關係之存否不明確，致原告在私法上
    之地位有受侵害之危險，而此項危險得以對於被告之確認判
    決予以除去之者而言（最高法院42年度台上字第1031號判例
    參照）。本件上訴人主張被上訴人乙○○與被上訴人甲○○
    為父子關係，被上訴人等二人為避免不動產為債權人查封，
    以通謀虛偽意思表示，藉買賣名義，將系爭不動產移轉登記
    ，依民法第87條之規定，其意思表示無效等語，因之，被上
    訴人間之買賣是否為通謀虛偽意思表示不明確，致上訴人在
    私法上之地位有受侵害之危險，而此項危險得以對於被上訴
    人之確認判決予以除去之，是上訴人提起本件確認之訴即有
    受確認判決之利益，合先敘明。
乙、實體方面：
壹、上訴人起訴主張：
一、緣上訴人向訴外人（即上訴人之授信戶）劉禎容即威成碾米
    工廠徵提被上訴人乙○○開立予上訴人如原判決附表（下稱
    附表）一所示支票用以擔保訴外人劉禎容即威成碾米工廠於
    上訴人處之借款，而上開支票經上訴人為付款之提示，皆因
    存款不足及拒絕往來，遭台灣票據交換所嘉義市分所通知退
    票，被上訴人乙○○自應清償支票本金共計新台幣（下同）
    724,790元，及分別自97年6月6日及97年6月12日起至清償日
    止，按年息百分之6計算之利息。然被上訴人乙○○意圖避
    免遭上訴人實施終局之強制執行，乃將附表二所示之不動產
    於97年5月2日賣與被上訴人甲○○（即乙○○父親），並完
    成所有權移轉登記，上訴人為保全被上訴人乙○○之償債來
    源，爰依法提起本件訴訟。
二、先位聲明部分：
    被上訴人乙○○與被上訴人甲○○為父子關係，被上訴人等
    二人為避免系爭不動產為債權人查封，以通謀虛偽意思表示
    ，藉買賣名義，將系爭不動產移轉登記，依民法第87條之規
    定，其意思表示無效，被上訴人乙○○得請求被上訴人甲○
    ○回復系爭不動產之所有權移轉登記，因被上訴人乙○○怠
    於行使權利，上訴人為被上訴人乙○○之債權人，為保全債
    權，自得依民法第242條之規定代位行使權利，請求被上訴
    人甲○○塗銷所有權移轉登記。
三、備位聲明部分：
  (一)被上訴人乙○○與甲○○為一親等直系血親，其財產之買賣
    應視為贈與，被上訴人二人間應無實際之資金往來關係，且
    其買賣有損於上訴人之債權，上訴人得依民法第244條第1項
    及第4項之規定，請求撤銷其無償行為、塗銷所有權移轉登
    記。
  (二)因本案之發生係上訴人向訴外人劉禎容即威成碾米工廠，徵
    提由被上訴人乙○○所開立還款之支票，後因訴外人劉禎容
    即威成碾米工廠所開立之支票陸續退票並經票據交換所公告
    拒絕往來，至97年9月16日為止，尚未清償註記之支票共285
    張，總金額高達48,060,904元，被上訴人乙○○自身所開立
    之支票，亦自97年5月6日起陸續退票，97年5月16日經票據
    交換所公告拒絕往來，截至97年9月18日為止，尚未清償註
    記之支票共75張，總金額達18,784,480元，縱若被上訴人二
    人能提出所有權移轉之資金證明，該買賣行為屬有償行為，
    被上訴人二人亦係在明知有損及上訴人權利之情況下，於97
    年4月17日就附表二所示之不動產簽訂買賣契約，並於97年
    5月2日完成所有權移轉登記，故上訴人依民法第244條第2項
    及第4項之規定，請求撤銷該有償行為、塗銷所有權移轉登
    記。
四、於本院補稱：上訴人係在97年6月6日及12日被上訴人支票不
    獲付款時取得債權人地位。
五、並聲明：
  (一)先位聲明：1.原判決廢棄。2.確認被上訴人乙○○與被上訴
    人甲○○間就附表二所示不動產，於97年4月17日所為之買
    賣關係不存在。3.被上訴人甲○○就前項不動產，於97年5
    月2日，以買賣為原因，於嘉義市地政事務所所為之所有權
    移轉登記應予塗銷，並回復登記予被上訴人乙○○。
  (二)備位聲明：1.原判決廢棄。2.被上訴人乙○○與被上訴人甲
    ○○間就附表二所示不動產，於97年4月17日所為買賣之債
    權行為，及於97年5月2日所為移轉所有權之物權行為，均應
    予以撤銷。3.被上訴人甲○○就前項不動產，於97年5月2日
    ，以買賣為原因，於嘉義市地政事務所所為之所有權移轉登
    記應予塗銷，並回復登記予被上訴人乙○○。
六、對被上訴人抗辯所為之陳述：
  (一)依被上訴人乙○○稱係為支付票款，故將系爭不動產賣予被
    上訴人即其父親甲○○，並完成過戶手續，其彼此間之買賣
    關係真正等情，因被上訴人等二人係一親等直系血親，依遺
    產及贈與稅法第五條第六款但書之規定，除非其能提出已支
    付價款之確實證明，且該已支付之價款非由出賣人貸與或提
    供擔保向他人借得者之外，以贈與論。故被上訴人自應就支
    付價款之金錢來源及支付憑證等相關利己之事實，負舉證責
    任。
  (二)被上訴人乙○○提出之不動產買賣契約書乙份，有下列諸多
    不合交易常規之情事，令人懷疑其買賣行為之真實性：
    1.被上訴人乙○○聲稱為兌現支票票款，遂將系爭不動產賣
      予父親甲○○，惟支付價金之方式除訂金34萬元係於97年
      4月17日以匯款方式交付外，其後三次共86萬元皆係在證
      人己○○代書面前以現金方式交付，若真要支付支票應兌
      現款，應直接匯入被上訴人乙○○於相關金融機構之支票
      存款帳戶，如此既可應付日後國稅局之資金交易查核，又
      可為日後可能發生之訴訟留下強而有力之證據，被上訴人
      此舉有違常理。
    2.上開買賣契約書上既無任何價金交付簽收記錄，且被上訴
      人乙○○稱被上訴人甲○○未依約於97年4月18日交付價
      金，而是遲至97年4月28日在己○○代書面前交付，但買
      賣契約上無任何修改付款日期及簽收之記錄，顯違反交易
      常規。
    3.被上訴人答辯狀述及自97年4月20日起不得已讓自己開出
      去的支票陸續退票，又當庭稱97年4月17日收到被上訴人
      甲○○所給付之訂金34萬元，亦即被上訴人乙○○在收到
      訂金三日後即開始跳票，若被上訴人二人有真實的資金往
      來交易又為何會退票？既已退票，又為何要繼續此項買賣
      行為？被上訴人之動機及說法前後矛盾。
    4.又被上訴人等二人係於97年4月17日簽訂買賣契約，價金
      為120萬元，於97年4月28日第二次付款，並於97年5月2日
      將系爭不動產過戶登記，因買賣雙方為一親等直系血親，
      但竟能於4個工作天左右完成過戶登記，有違實務正常運
      作程序。
  (三)對於被上訴人辯稱因退票負債之同時，亦對訴外人劉禎容享
    有相同金額之求償權，故被上訴人行為當時總負債不會大於
    總資產，且是不得已才讓自己開出去的票陸續退票，非於行
    為時明知有損害債權人之權利等情，按債之關係存續中，因
    債務人之行為，致有債務不能履行或履行顯有因難者，即應
    認為有損害於債權人之權利；又債權人行使民法第244條規
    定之撤銷權，以債務人之行為有害及債權，為其要件之一，
    此之所謂害及債權，乃指債務人之行為，致積極的減少財產
    ，或消極的增加債務，因而使債權不能獲得清償之情形；本
    案因訴外人劉禎容即威成碾米工廠於97年4月14日起陸續發
    生退票，被上訴人乙○○當知對負債2-3億元的訴外人劉禎
    容即威成碾米工廠將求償無門且必遭波及，而其自身名下之
    不動產當時多已高額設定，故被上訴人乙○○即著手準備將
    系爭位於嘉義市○○地段（嘉義市○○路及新民路口）、尚
    具價值之不動產賤價賣給父親，此積極的減損資力之結果，
    顯已違反「債務人財產為全體債權人債權之總擔保及債權平
    等性」原則，當有害及上訴人之債權，故被上訴人所辯無理
    由。
貳、被上訴人抗辯稱：
一、被上訴人乙○○與被上訴人即其父親甲○○之系爭房屋買賣
    ，係因亟需籌措資金以避免當初所開立擔保訴外人劉禎容借
    款之支票跳票。又因房屋所有權為被上訴人乙○○所有，房
    屋坐落之基地所有權為被上訴人甲○○所有，若被上訴人乙
    ○○要出售房屋，被上訴人甲○○有優先購買權，且被上訴
    人乙○○僅係賣屋，被上訴人甲○○之土地並未一併出售，
    在此情況下，除被上訴人甲○○會承買外，根本無其他人願
    意承購，如此，賣屋籌措資金之目的即無法達到。綜上，被
    上訴人乙○○與甲○○間之買賣為真，非通謀虛偽意思表示
    之行為，上訴人主張被上訴人間之買賣為通謀虛偽意思表示
    ，應負舉證責任。
二、買賣價金以現金交付，未以匯款為之，係為避免被訴外人劉
    禎容借用之支票持票人兌現，以致與被上訴人有營業交易往
    來之廠商、客戶持有之支票無法兌現；又被上訴人一開始發
    現訴外人劉禎容退票等情時，即為籌措資金，進行系爭買賣
    ，至日後本身亦無法兌現所開立支票，才不得已自97年4月
    20日讓支票陸續退票；至於因此繼續進行系爭買賣，係為本
    身資金所需。
三、被上訴人乙○○賣屋給父親即被上訴人甲○○有依買賣契約
    交付買賣價款，並非無償行為，上訴人不得依民法第244條
    第1項主張撤銷被上訴人之行為。被上訴人乙○○係因自己
    退票而發生負債，但被上訴人乙○○只是借票給劉禎容才發
    生退票，所以被上訴人乙○○因退票負債之同時，被上訴人
    乙○○亦對劉禎容享有相同金額之求償權，故被上訴人乙○
    ○行為當時總負債並不會大於被上訴人總資產。又被上訴人
    乙○○是因借票給訴外人劉禎容，其未依約付款才造成被上
    訴人乙○○之支票退票達1,8784,480元，被上訴人乙○○出
    售系爭房屋等資金時，並不知訴外人劉禎容會完全倒閉，被
    上訴人乙○○認只要自己先籌錢軋票撐過幾張支票免於退票
    ，即可度過難關，豈知最後劉禎容還是無將後續支票兌現，
    被上訴人乙○○也無法再幫劉禎容兌現支票，自97年4月20
    日起，被上訴人乙○○才不得已讓自己開出去之支票陸續退
    票。故被上訴人乙○○並非為買賣行為時明知有損害於債權
    人之權利，被上訴人乙○○出售系爭房屋也是期待利用賣屋
    籌到之資金能支票兌現。基此，上訴人不得依民法第244條
    第2項主張撤銷被上訴人之買賣行為。
四、於本院補稱：被上訴人乙○○財務狀況很正常，只是因為劉
    禎容借票，為了自己的信用，所以才賣房屋來支付票款及生
    活費用，97年4月14日、97年4月18日已經幫劉禎容墊二筆票
    款，之後劉禎容沒有拿票還被上訴人並失蹤，只有劉禎容部
    分無法再墊票款，被上訴人乙○○客戶部分，完全沒有退票
    。
五、並聲明：駁回上訴。
參、本件依民事訴訟法第270條之1第1項第3款規定，整理並協議
    兩造不爭執事項暨簡化爭點為：
一、兩造不爭執之事項
  (一)被上訴人二人為父子關係，坐落嘉義市○○段○○段41-3地
    號土地為被上訴人甲○○所有，座落其上之940建號建物（
    門牌號碼為嘉義市○○路794號）原為被上訴人乙○○所有
    ，於97年5月2日以買賣為原因移轉登記給其父即被上訴人甲
    ○○。
  (二)被上訴人乙○○為擔保訴外人劉禎容之借款，乃開立如附表
    一所示支票，屆期經上訴人提示，皆因存款不足及拒絕往來
    而遭退票。
二、經兩造協議簡化之爭點
  (一)上訴人先位聲明請求確認被上訴人二人買賣關係不存在，並
    代位請求被上訴人甲○○塗銷移轉登記，是否有理由？
  (二)上訴人備位聲明代位請求撤銷被上訴人二人買賣之債權及物
    權行為，並塗銷移轉登記，是否有理由？
肆、本院得心證之理由
一、先位之訴部分
  (一)按表意人與相對人通謀而為虛偽意思表示者，其意思表示無
    效，民法第87條第1項前段固有明文，但第三人主張表意人
    與相對人通謀而為虛偽意思表示者，該第三人應負舉證之責
    ，且民事訴訟法如係由原告主張權利者，應由原告先負舉證
    責任，若原告不能舉證，以證實自己主張之事實為真正，則
    被告就其抗辯事實即令不能舉證，或所舉證據尚有瑕疵，亦
    應駁回原告之訴，最高法院著有48年度台上字第29號、17年
    度上字第917號判例意旨足憑，是上訴人主張被上訴人二人
    間所為買賣之債權行為及移轉之物權行為係通謀而為虛偽意
    思表示，自應由上訴人負舉證責任。
  (二)經查，觀之被上訴人提出系爭建物之買賣契約書，被上訴人
    二人約定買賣價金為120萬元，除定金外，餘款分三期給付
    。而依被上訴人提出之不動產買賣收付明細，本件定金34萬
    元於97年4月17日給付，第一期款35萬元於97年4月28日給付
    ，第二期款31萬元於97年5月2日給付，尾款20萬元於97年5
    月6日給付等情，有上開買賣契約書、不動產買賣收付明細
    及定金34萬元之匯款回條在卷可稽（詳原審卷第78頁-80頁
    、104頁、109頁）。參諸承辦系爭建物買賣之地政士己○○
    於原審證稱：簽約的時候，被告二人（即被上訴人）均有到
    我的事務所，買賣價金120萬元，分四期給付。簽約當時有
    給付第一期價金34萬元，由買方甲○○自嘉義市農會匯款到
    乙○○在玉山銀行嘉義分行的帳戶，當天有提出匯款回條。
    第二期價金在4月28日，由甲○○拿35萬元現金到我事務所
    交給乙○○，交付時我有在場。第三期價金在5月2日，由甲
    ○○拿31萬元現金到我事務所交給乙○○，交付時我有在場
    ，而且請乙○○簽名。第四期價金於5月6日，由甲○○拿20
    萬元現金到我事務所交給乙○○，交付時我有在場，而且請
    乙○○簽名等語，並提出不動產契約書及不動產買賣收付明
    細表原本，經原審核對與被上訴人乙○○提出之影本相同（
    詳原審卷第91頁、92頁）。本院審酌證人己○○為承辦系爭
    建物買賣過戶之地政士，親自參與見聞系爭買賣簽約及價金
    交付之事，且與兩造並無利害關係，當無迴護被上訴人之必
    要，其立場應無偏頗之虞，所述應可採信。是依證人己○○
    前揭證述可知，兩造不但就系爭建物之買賣及價金達成合致
    ，且買賣價金120萬元，亦由被上訴人甲○○依前揭日期及
    金額，在證人己○○之見證下，交付給被上訴人乙○○收執
    ，則二人就系爭建物確有成立買賣契約之真意，應堪認定。
  (三)本院復參諸被上訴人甲○○於97年4月17日自農會帳戶匯款
    34萬元至被上訴人乙○○帳戶後，於97年4月28日被上訴人
    甲○○所有之編號AA123651號定存單解約後，50萬元定存金
    額存入被上訴人甲○○帳戶，被上訴人甲○○再提領現金35
    萬元，被上訴人甲○○復於97年5月2日、5月6日，自農會帳
    戶分別提領31萬元及20萬元等情，有被上訴人甲○○設於嘉
    義市農會之存摺交易明細、定期存單及匯款回條附卷可稽（
    詳原審卷第105頁-107頁、109頁、110頁），核與不動產買
    賣收付明細所載繳款日期及金額一致，且與證人己○○前揭
    證述相符，益證被上訴人二人間就系爭建物確有交付所約定
    之買賣價金共計120萬元。基此，上訴人雖主張被上訴人二
    人間就系爭建物之買賣及移轉物權行為係通謀虛偽意思表示
    云云，然被上訴人二人非但在地政士己○○見證下訂立買賣
    契約書，且於各期繳款日期，亦在證人己○○見證下交付分
    期款項，且核與被上訴人甲○○之存摺交易明細及匯款回條
    相符，堪認被上訴人二人確有成立買賣之真意，上訴人前揭
    主張，尚無足取。
  (四)上訴人雖又主張僅定金部分以匯款為之，其餘款項則以現金
    交付，有違常情，且買賣契約書所載分期繳款日期與不動產
    買賣收付明細記載之日期，亦難認不動產買賣收付明細為真
    云云。惟查，本院參諸被上訴人甲○○於97年4月17日匯款
    給被上訴人乙○○之匯款回條，「甲○○」之簽名筆跡呈顫
    抖情形，核與年長之人簽名較為虛弱無力之情形相符，且除
    了「甲○○」之簽名外，其餘欄位填載之筆跡則較流暢有力
    （詳原審卷第109頁），此情核與被上訴人乙○○所稱：因
    為父親甲○○不識字，第一次匯款是請行員代理，只有簽名
    ，認為匯款很麻煩，所以後來才用現金等語，尚屬相符，堪
    可採信。再者，買賣雙方縱有約定繳付分期款項之日期，然
    只要經買賣當事人同意，延後數日交付分期款項之情形，亦
    屬常見。況證人己○○亦就被上訴人二人繳付分期款項一事
    ，證述其親自見聞之內容，經核與不動產買賣收付明細及被
    上訴人甲○○之存摺交易明細一致，足認被上訴人甲○○確
    有依不動產買賣收付明細所載之日期交付分期款項。上訴人
    徒執分期款項未以匯款方式為之，及買賣契約書與不動產買
    賣收付明細記載之繳款日期不同，即遽論被上訴人甲○○並
    未實際交付款項，進而推認被上訴人二人係通謀虛偽意思表
    示云云，洵無可採。
二、備位之訴部分
  (一)按債務人所為之無償行為，有害及債權者，債權人得聲請法
    院撤銷之；又債務人所為之有償行為，於行為時明知有損害
    於債權人之權利者，以受益人於受益時亦知其情事者為限，
    債權人得聲請法院撤銷之；民法第244條第1、2項分別定有
    明文。次按民法第244條規定所謂債務人害及債權之無償行
    為，係指因債務人之行為，致債權不能獲得滿足；換言之，
    因債務人之行為而致積極的減少財產，或消極的增加債務，
    因而使債權陷於清償不能或困難或遲延之狀態。又債權人依
    民法第244條規定，撤銷債務人所為之有償或無償行為者，
    祇須具備下列之條件，即：(1)為債務人所為之法律行為；(2)
    其法律行為有害於債權人；(3)其法律行為係以財產權為目的
    ；(4)如為有償之法律行為；債務人於行為時，明知其行為有
    害於債權人，受益人於受益時，亦明知其事情。至於債務人
    之法律行為除有特別規定外，無論為債權行為抑為物權行為
    ，均非所問。另債務人所有之財產除對於特定債權人設有擔
    保物權外，應為一切債務之總擔保，故債務人明知其財產不
    足清償一切債務，而竟將財產出賣或贈與於人，及受益人於
    受益時亦知其情事者，債權人即得依民法第244條第2項之規
    定，聲請法院撤銷。此項撤銷權之效力，不特及於債權行為
    ，即物權行為亦無例外（最高法院42年度台上字第323號及
    48年度台上字第1750號判例參照）。
  (二)經查，被上訴人二人就系爭建物確有成立買賣契約及移轉所
    有權之真意，且被上訴人甲○○亦已如數繳付買賣價金，已
    如前述，是被上訴人乙○○所為自非屬無償行為。上訴人雖
    主張依遺產及贈與稅法第5條第6款但書規定，一親等直系血
    親間之買賣，除能提出已支付價款之確實證明，且該已支付
    之價款非由出賣人貸與或提供擔保向他人借得者外，以贈與
    論，而系爭建物係依上開規定核課贈與稅，故被上訴人二人
    就系爭建物應係贈與，而非買賣等語。然被上訴人二人成立
    買賣契約後，被上訴人甲○○已如數繳付款項，已如前述，
    況查，被上訴人乙○○於辦理贈與稅申報時，雖未檢附已支
    付價款之證明，經依前開規定核課贈與稅一情，雖據財政部
    臺灣省南區國稅局嘉義市分局（下稱國稅局嘉義市分局）函
    覆在卷，惟本院參諸國稅局嘉義市分局檢附之贈與稅免稅證
    明書，其記載申報日期為「97年4月28日」，有國稅局嘉義
    市分局98年1月7日南區國稅嘉市一字第0980020105號函檢附
    之贈與稅免稅證明書在卷可參（詳原審卷第118頁）。惟系
    爭建物直至「97年5月6日」方全數繳足買賣價金，故於被上
    訴人乙○○申報前，自無可能提出已支付價款之證明。是上
    訴人逕以被上訴人乙○○申辦贈與稅時未提出支付價款之證
    明，經依規定核課贈與稅，足認被上訴人二人間係無償的贈
    與行為云云，亦無足憑採。
  (三)上訴人主張對被上訴人乙○○之支票債權分別至97年6月6日
    及97年6月12日始屆期，有上訴人提出附表一所示之支票二
    紙可證（詳原審卷第9頁、10頁），且為上訴人所是認，而
    被上訴人二人間就系爭建物不動產之買賣及所有權移轉登記
    ，則早於97年4月17日及97年5月2日即完成。是上訴人於被
    上訴人為上開建物所有權移轉登記時，尚非係被上訴人乙○
    ○之債權人，不得於取得債權後溯及行使撤銷權，則上訴人
    請求依民法第244條第2項規定撤銷被上訴人二人間之債權及
    物權行為，並請求塗銷所有權移轉登記等語，亦屬無據。
伍、綜上所述，先位聲明部分，上訴人未能證明被上訴人二人間
    所為之買賣及所有權移轉行為係通謀虛偽意思表示，備位聲
    明部分，上訴人亦未能證明被上訴人二人間係無償行為，又
    無法證明被上訴人二人係明知有害債權人而為之，抑有進者
    ，被上訴人為上開建物所有權移轉登記時，上訴人尚非係被
    上訴人乙○○之債權人，不得以嗣後取得之債權溯及的行使
    撤銷權。從而，上訴人請求確認被上訴人間之買賣關係不存
    在，就系爭建物所為之債權及物權行為無效或撤銷，被上訴
    人甲○○應將所有權移轉登記塗銷，並回復登記予被上訴人
    乙○○等，均無理由，不應准許。原審為上訴人敗訴之判決
    ，於法並無不合。上訴人上訴意旨指摘原判決不當，求予廢
    棄改判，為無理由，應予駁回。
陸、本件待證事實已臻明確，兩造其餘之攻擊防禦方法及舉證，
    經本院斟酌後，認於判決結果已不生影響，爰不一一詳為論
    述。
柒、據上論結，本件上訴為無理由，依民事訴訟法第449條第1項
    、第78條，判決如主文。
中    華    民    國    98    年    5     月    12    日
                  民事第四庭    審判長法  官  王惠一
                                      法  官  王浦傑
                                      法  官  蘇重信
上為正本係照原本作成。
不得上訴。
中    華    民    國    98    年    5     月    12    日
                                      書記官  陳嘉琍


司法院資訊處製作；財團法人民間司法改革基金會備份。
